【裁判字號】    99,訴,715
【裁判日期】    991018
【裁判案由】    給付尾款
【裁判全文】
臺灣桃園地方法院民事判決               99年度訴字第715號
原      告  李榮華
訴訟代理人  廖德澆律師
被      告  劉瑞嬌
訴訟代理人  廖克明律師
上列當事人間請求給付尾款事件，本院於民國99年10月4 日言詞
辯論終結，判決如下：
    主  文
原告之訴及假執行之聲請均駁回。
訴訟費用由原告負擔。
    事實及理由
一、原告起訴主張：
（一）緣原告於民國96年11月間與訴外人黃建郎、周世鈿、李勝
      雄等4 人合資購買坐落桃園縣桃園市○路段1740-1、1740
      -13 、1740-27 、1740-32 、1740-33 、1740-62 、1740
      -58 等地號土地及同地段1302、24512 建號之建物（下稱
      系爭房地），因考慮土地融資及債信等問題，乃協議由訴
      外人李勝雄推薦之被告作為系爭房地之買受人兼登記名義
      人，並由被告與系爭房地之共有人郭振榮、周源治、向美
      忠及原告，於96年11月15日訂立系爭房地買賣契約書，約
      定系爭房地買賣總價為新臺幣（下同）2,400 萬元，付款
      方式由訴外人李勝雄先行墊付200 萬元，再以被告出名向
      訴外人吳淑妙、徐儷玲借款2,800 萬元，用以支付系爭房
      地價款及相關利息、稅費、規費，並返還訴外人李勝雄所
      代墊之上開200 萬元。嗣由訴外人徐儷玲向第一銀行興雅
      分行購買4 紙支票憑以交付被告所借款項，然上開4 紙支
      票係於97年2 月4 日開立，被告恐該台北地區支票存入自
      己土地銀行桃園分行帳戶，票據交換所至少需要3 日交換
      始得入賬，惟於97年2 月6 日即已屆除夕年假，至大年初
      五銀行上班才始得兌領支票款項，為此遂與訴外人徐儷玲
      商量將上開4 紙支票全數存回其帳戶，繼由徐儷玲依照約
      定預先扣除自己利息金額430 萬元，再將所餘款項分別以
      匯款方式先將1760萬元匯入訴外人郭振榮、周源治、向美
      忠指定之帳戶，另60萬元支出係提領現金作為支付本件土
      地買賣之仲介費、登記規費、代書報酬等費用，最後再從
      徐儷玲上開帳戶匯款550 萬元進入被告土地銀行桃園分行
      帳戶。並於97年2 月3 日將系爭房地約定以被告為委託人
      ，訴外人徐儷玲為受託人，成立信託登記，並以抵押權人
      為吳淑妙設定最高限額抵押權登記，且原告將前開應分得
      之400 萬元買賣價款，由被告上揭所得550 萬元之匯款中
      之400 萬元留存於被告之帳戶，轉而作為4 人共同合資之
      款項，且4 人共同協議待系爭房地共同開發或處分後，再
      作利潤分配。
（二）惟被告及訴外人李勝雄於98年12月中旬未經原告及其他合
      資人同意，竟私自將系爭房地轉向桃園縣大溪鎮農會辦理
      巨額貸款，並於清償訴外人徐儷玲、吳淑妙前揭貸款金額
      後，塗銷上開信託登記及抵押權登記，企圖將系爭房地據
      為己有，嗣經原告發現後，屢經請求協商處理，然被告及
      訴外人李勝雄均置之不理，嚴重損害原告及訴外人黃健郎
      、周世佃等人權益，原告乃於99年3 月31日委請律師代函
      催告被告及訴外人李勝雄限時協商處理系爭房地合作投資
      開發事宜，詎被告竟委請律師回覆全盤否認，因此，被告
      既否認前開合資事宜，原告乃不得不依據系爭房地買賣契
      約請求被告給付本件買賣價金未付之款項400 萬元，若被
      告仍拒絕承認系爭土地之400 萬元買賣價金之給付事宜，
      則原告當初以共有人身分出售系爭房地所應分得之買賣價
      金400 萬元，應由被告返還之。
（三）至被告舉出原告先前所寄99年2 月10日中壢建國路郵局存
      證信函190 號所指系爭房地買賣價金尾款僅40萬元，據而
      否認前開400 萬元亦為尾款之答辯，並反證該函並未指出
      尾款400 萬元，則該400 萬元應已支付云云，惟前開買賣
      價金尾款40萬元為被告對原告所立另一承諾書之約定，而
      與本件400 萬元出資約定本屬二事，而該合作出資事宜雖
      未以書面約定，然被告之帳戶迄未保留該價金款項未予支
      付或返還原告，絕非前開存證信函足以反證。再且，原告
      於99年2 月12日以桃園東埔郵局存證信函第81號向被告表
      示：「敬啟者：台端劉瑞嬌於民國99年2 月10日之存證信
      函已收到，其所提支付命令款項為土地款項中一部份，其
      中還有一投資款項新台幣肆佰萬元整，已於交付土地尾款
      同時轉帳於台端土地銀行帳戶裡，並且已有協商合作開發
      1740-1、1740-33 、1740-13 、1740-27 、1740-32 、17
      40- 62、1740-58 （所有權1/2 ）等地號共7 筆土地上興
      建住宅請台端查明之，並將投資款項及協商利潤一併支付
      清楚，以確保雙方權益，如未能支付款項，請將土地所有
      權過戶還給於本人…。」由此足以顯示上開40萬元尾款，
      與本件原告所舉400 萬元合作投資金額，分屬兩事，然卻
      均出自於系爭房地之交易款項，被告竟以原告前開所寄兩
      封存證信函作為其否認未支付價金之理由，顯非可採等語
      。並聲明：(1)被告應給付原告400 萬元及自支付命令聲請
      狀繕本送達翌日起至清償日止，按年息5 ％計算之利息。
      (2)原告願供擔保請准予宣告假執行。
二、被告抗辯稱：
（一）原告於98年12月22日以桃園東埔郵局存證信函第532 號向
      被告表示：「敬啟者：台端與本人之買賣契約內容中約定
      ，於土地點交完成時交付尾款；並開立出發票人李勝雄票
      號：HS0000000 面額新台幣肆拾萬元整支票乙張，但跳票
      無法兌現，至今未能交付土地尾款，本件買賣土地坐落於
      桃園市○路段1740-62 、1740-58 、1740-33 、1740-32
      、1740-27 、1740-13 、1740-1等地號，請台端於函到五
      日內支付尾款新台幣肆拾萬元…」，由此即知在上開存證
      信函發出日即98年12月22日當時，被告尚有土地尾款40萬
      元未給付，非如原告於本件主張土地尾款為440 萬元。嗣
      原告持臺灣桃園地方法院99年度司促字第932 號支付命令
      暨確定書向臺灣桃園地方法院聲請強制執行，若被告尚有
      土地尾款400 萬元未給付，何以原告聲請上開支付命令卻
      僅主張40萬元，顯不合常理。原告以上開支付命令暨確定
      證明書聲請強制執行後，被告因名下不動產遭查封而願依
      上開支付命令內容支付，並於99年2 月10日以中壢建國路
      郵局存證信函第190 號，催請原告提供個人帳戶以便匯款
      支付，惟原告置若罔聞，被告為確保權益，將上開土地尾
      款40萬元依法提存於臺灣板橋地方法院提存所，以代清償
      ，準此，被告確係已依兩造買賣契約之約定履約完畢，並
      無如原告起訴所主張未給付買賣價金440 萬元之事實。
（二）由原告上揭99年2 月12日桃園東埔郵局存證信函第81 號
      、98年12月22日以桃園東埔郵局存證信函第532 號內容，
      可知被告確係於原告發出上開存證信函之時，原告係自承
      土地尾款僅為40萬元，且原告另又稱於被告交付土地尾款
      同時另交付被告投資款項400 萬元，足見本件土地買賣契
      約尾款僅40萬元尚未給付，此部分被告業已依法提存。至
      原告於上開存證信函所稱其曾於被告交付土地尾款後同時
      轉帳投資款400 萬元至被告土地銀行帳戶，此部分被告否
      認，縱原告曾轉帳400 萬元投資款至被告之帳戶，但由原
      告上揭99年2 月12日桃園東埔郵局存證信函第81號內容可
      知，被告確係已依約交付土地尾款。由此可知，原告主張
      被告依系爭買賣契約尚有440 萬元之買賣價金尾款尚未給
      付，顯與原告自己所發之上揭存證信函內容互有嚴重扞格
      ，亦見原告主張不實。又對照原告於聲請本件支付命令所
      檢附之訴外人郭振榮、向美忠、周源治已依約履行，何以
      僅有原告之部分未給付，甚至於履約完畢兩年後始提起本
      件訴訟，亦與一般交易未合，可見原告主張不實。原告應
      就其於本件訴訟主張事實與其所寫存證信函內容知重大歧
      異，以及被告尚未依約給付買賣價金等對其有利之事實，
      舉證說明之，否則應認原告主張無理由等語，資為抗辯，
      並聲明：(1)原告之訴駁回。(2)如受不利判決，被告願供擔
      保請准宣告免與假執行。
三、經查，原告及訴外人郭振榮、周源治、向美忠與被告於96年
    11月15日就其等所共有之系爭房地訂立買賣契約，約定買賣
    價金為2,400 萬元，並將系爭房地所有權移轉登記予被告所
    有，嗣因被告向訴外人吳淑妙、徐儷玲借款2,800 元作為支
    付上揭買賣契約之價款、利息、稅費、規費等，故被告將系
    爭房地信託登記予訴外人徐儷玲，並設定最高限額抵押權
    4,500 萬元予訴外人吳淑妙之事實，有原告提出之房地產買
    賣契約書、土地登記謄本、建物登記謄本等影本在卷可稽（
    見本院卷第40頁至第45頁、第52頁至第67頁），兩造對此亦
    不爭執，是原告此部分之主張，為真實可採。
四、本件原告主張被告就買賣系爭房地尚應給付400 萬元之買賣
    價金尾款，並另依民法不當得利規定請求原告返還400 萬元
    等語，此為被告所否認，並以前詞置辯，是以，本院應審酌
    者厥為（一）原告是否得請求被告給付400 萬元買賣價金尾
    款？（二）原告得否依不當得利規定請求被告返還400 萬元
    ？茲分述如下：
（一）原告是否得請求被告給付400 萬元買賣價金尾款？
      本件原告雖主張被告應交付伊基於共有人地位出售不動產
      所應分得之價金尾款400 萬元云云。惟查：證人黃健郎於
      99年10月4 日到庭結證稱：「（問：證人向徐儷玲借款，
      是如何取款？）答：當初我們向徐借錢是在96年年底時，
      那時向徐借款2,800 萬元，當時徐開出4 張以第一銀行為
      發票人的銀行支票，第1 張是開1760萬元，第2 張是開
      430 萬元，第3 張是開410 萬元，第4 張是開200 萬元，
      總共2,800 萬元，後來這些錢剛好那天是星期五，隔了兩
      天就要過年，當時向徐借存摺先將4 張支票存入他的帳戶
      ，再逐一匯款，1760萬元匯款給郭振榮，430 萬元是徐的
      利息及傭金，410 萬元及200 萬元是被告提領的，當天他
      有提領現金60萬元出來，剩下的匯款到被告在土地銀行的
      帳戶內，因為那時我們合資，這筆錢原本就是原告的土地
      款，因為原告要與我們合作，所以該款項保留在我們這邊
      ，被告當時是想土地所有權是他的名字，錢要匯到他的帳
      戶比較保險。」、「（問：550 萬元裡面包含原告的400
      萬元，剩下的150 萬元是何人的所有或應該如何處理？）
      答：剩餘的150 萬元是當初我們有先拿出200 萬元簽約金
      ，這200 萬元是李勝雄拿出來的，這150 萬元就是還給李
      勝雄的簽約金，另外的50萬元因為李勝雄與被告都是股東
      ，所以這50萬元也可以說是被告拿出來的。」、「（問：
      當天郭振榮等三名地主都有拿到土地尾款，為何只有原告
      沒有拿到？）答：因為當天開出1760萬元是要給這3 名地
      主的錢，原告的部分我們已經談好是要保留在我們這邊蓋
      房子用，作為投資資金。」等語（見本院卷第122 頁至第
      123 頁）；另證人周世鈿亦於同一辯論期日到庭結證稱：
      「（問：訂約時付款多少）答：訂金20萬元，是我出的，
      簽約款80萬元，是李勝雄出的，100 萬元，是我向我朋友
      營造廠借支票付的，是簽約之後在付的第二期款，尾款本
      來是要貸款，後來因為剛好銀行貸款來不及，所以拜託黃
      健郎向朋友徐儷玲借款來支付尾款，借2,800 萬元，其中
      400 萬元是給徐的利息，其他支付手續費用，2,400 萬元
      支付尾款，當天有開行支（筆錄誤載為資），因為當天交
      換來不及，所以先存入徐的戶頭，1,760 萬元匯款到向美
      忠、郭振榮及周源治指定的帳戶，原告的款項因為當初是
      轉投資到案子上，所以他的土地款一直都沒有收，直接存
      到被告的戶頭。」、「（問：證人稱存入被告的戶頭是多
      少金額？）答：550 萬元，包括原告的440 萬元（400 萬
      元的土地款及40萬元保留款，保留款是要交地時才支付）
      ，剩下的錢當初簽約時我們先拿出錢，110 萬元是要還我
      們當初先墊的錢。」、「（問：證人向徐儷玲借到的錢，
      剩下得550 萬元存到被告戶頭，其中400 萬元是否原告的
      土地款投資到你們合建案的投資款？）答：是。」、「（
      問：故原告是否還有土地尾款？）答：目前沒有了。」等
      語（見本院卷第124 頁、第125 頁）。是自證人黃健郎、
      周世鈿上開證詞可知，被告基於買受人地位向原系爭房地
      之共有人即訴外人郭振榮、周源治、向美忠及原告購買系
      爭房地後，出名向訴外人徐儷玲、吳淑妙借款2,800 萬元
      ，徐儷玲為支付被告所借款項，乃於97年2 月4 日以其為
      申請人，向第一商業銀行興雅分行申請以該行為發票人、
      被告為受款人之支票4 紙，支票號碼及金額分別為EH0000
      000 ：17,600,000元、EH0000000 ：4, 100,000元、EH00
      00000 ：4,300,000 元、EH0000000 ：2,000,000 元，共
      計為2,800 萬元，供作被告之借款款項來源，因將逢農曆
      過年，上開支票並於97年2 月4 日由徐儷玲第一銀行興雅
      分行帳戶（帳號：00000000000 ）兌領，同日再由徐儷玲
      自上開帳戶匯款5,500,000 元至被告土地銀行桃園分行帳
      戶（帳號：000000000000 ） ，嗣被告於斯日向徐儷玲借
      得2,80 0萬元款項後，其中1 紙支票1,760 萬元係作為訴
      外人郭振榮、周源治、向美忠之系爭房地買賣價金尾款，
      1 紙支票430 萬元為徐儷玲之借款利息及傭金，另2 紙支
      票共計610 萬元則由被告提領，且該610 萬元中有60萬元
      由被告以現金方式提領，剩餘550 萬元以匯款方式匯入被
      告土地銀行桃園分行帳戶，該筆匯款中有包含原告原應受
      領之40 0萬元系爭房地買款價金尾款，因轉為其與訴外人
      黃健郎、周世鈿、李勝雄等人間就系爭房地共同投資款項
      ，而保留於被告帳戶，是上揭證人證述向徐儷玲借款後如
      何分配之過程，與原告主張原告將應分得400 萬元買賣價
      款留存在被告帳戶轉作為共同合資款項等語相符（見原告
      民事準備理由狀第2 頁），亦有卷附第一商業銀行興雅分
      行99年7 月19日一興雅字第00133 號函、99年9 月3 日一
      興雅字第00162 號函在卷可佐（見本院卷第86頁至第90頁
      、第11 2頁至第118 頁），堪予認定。則原告既將本於出
      賣人地位所應獲得之400 萬元之買賣價金，經與被告及訴
      外人黃健郎、周世鈿、李勝雄合意存入被告帳戶，作為其
      與訴外人黃健郎、周世鈿、李勝雄及被告就系爭房地共同
      開發之合資款項，應認被告就400 萬元之買賣價金因已轉
      作合資款項而為清償，原告即不得再向被告請求系爭房地
      尾款400 萬元之給付。從而，原告主張被告應給付原告系
      爭房地尚未付清之買賣價金尾款400 萬元云云，顯屬無據
      。
（二）原告得否依不當得利規定請求被告返還400 萬元？
      按無法律上之原因而受利益，致他人受損害者，應返還其
      利益。民法第179 條定有明文。又按主張不當得利請求權
      存在之當事人，對於不當得利請求權之成立要件應負舉證
      責任，即應證明他方係無法律上之原因而受利益，致其受
      有損害。如受利益人係因給付而得利時，所謂無法律上之
      原因，係指給付欠缺給付之目的，故主張該項不當得利請
      求權存在之當事人，自應舉證證明該給付欠缺給付之目的
      （最高法院94年度臺上字第542 號判決意旨可供參照）。
      查系爭房地400 萬元尾款價金部分業由原告轉為其與訴外
      人黃健郎、周世鈿、李勝雄之合資款項，並存入被告帳戶
      ，已如前述。況證人黃健郎結證稱：「（問：證人的意思
      是否是李榮華將土地尾款做為與證人等投資合建的資金？
      ）答：是，在之前就已經談好。」、「（問：證人就系爭
      土地予原告彈劾見，合建雙方如何出資、如何分配？）答
      ：合建部分我們與原告簽立合建契約書，資金部分我們部
      分由原告辦理融資。」、「（問：是否以為各自出資？）
      答：還沒有辦理，原告的土地尾款400 萬元做為出資款。
      」、「（問：證人與被告及周世鈿、李勝雄之間出資比例
      為何？）我們那時談李勝雄佔50％、我與周世鈿共佔50％
      。」、「（問：證人前稱與原告間合建比例：3 ：7 ，原
      告3 我們7 。）」等語（見本院卷第123 頁正頁、背頁）
      ，且證人周世鈿亦結證稱：「（問：原告有無與證人說這
      筆土地要合建？）答：在講買賣土地時，原告有提到說他
      年紀大了，想要把他的土地款轉為投資款與我們合建房子
      。」、「（問：合建房子原告要出資多少？）答：原告賣
      得土地所得之400 萬元要轉為投資款。」、「（問：蓋完
      之後原告可分多少？）答：我們蓋完之後是6535坪，原告
      大概可分到200 多坪建物，另外還有5 個車位。」等語（
      見本院卷第124 頁背頁、第125 頁）。是由上開證人黃健
      郎、周世鈿之證言可知，原告本於系爭房地出賣人應受領
      400 萬元之買賣價金尾款，業已轉作原告與訴外人黃健郎
      、李勝雄、周世鈿及被告就系爭房地合建之資金，則應認
      原告之400 萬元買賣價金業已清償，自無不當得利可言。
      再者，該400 萬元買賣價金既已充作系爭房地之合建資金
      ，原告復未能證明其業已解除或終止渠等間之合建契約或
      合資法律關係，則其400 萬元之合資款項並無欠缺任何給
      付目的，尚不得謂有該當無法律上原因之不當得利要件，
      雖原告以被告否認有投資款項400 萬元為由，主張本件有
      不當得利云云，惟是否構成民法上不當得利要件，仍應依
      本件兩造所提事證綜合研判，上揭證人既已明確證述兩造
      自買賣系爭房地至合作投資之緣由及過程，且原告迄今並
      未為解消其與被告間之合作投資法律關係，是原告據以主
      張本件被告應依不當得利規定返還400 萬元，洵不足採。
（三）原告另聲請傳喚訴外人李勝雄，證明當初有買賣合資關係
      存在及過程，惟原告所指待證事實業經證人黃健郎、周世
      鈿證述兩造間就系爭房地之買賣及合資關係存在無訛在卷
      ，經本院審酌後認無傳喚李勝雄之必要，附此敘明。
（四）綜上，原告主張被告應給付原告買賣價金尾款400 萬元云
      云，因原告業已同意將該筆款項轉作為與被告及訴外人黃
      健郎、周世鈿、李勝雄就系爭房地之合建資金，該部分買
      賣價金業已清償，應認原告就買賣價金400 萬元之請求為
      無理由，顯不足採。至原告另主張被告應依不當得利法律
      關係返還400 萬元，惟原告未能證明業已解除或終止其與
      被告間之合作投資系爭房地法律關係，則上揭400 萬元既
      係作為合建資金來源，並無欠缺給付目的，自不構成無法
      律上原因而有不當得利發生，是原告另依不當得利規定請
      求被告應返還400 萬元，亦屬無據。
五、從而，原告依民法第367 條主張被告應給付系爭房地買賣價
    金尾款400 萬元，及另依民法第179 條規定主張被告應返還
    400 萬元，均無理由，應予駁回。又原告之訴既經駁回，其
    所為假執行之聲請即失所附麗，一併駁回之。
六、至兩造其餘之攻擊或防禦方法及未經援用之證據，經本院斟
    酌後，認為均不足以影響本判決之結果，自無逐一詳予論駁
    之必要，併此敘明。
七、據上論結，本件原告之訴為無理由，依民事訴訟法第78條，
    判決如主文。
中    華    民    國    99    年    10    月    18    日
                        民事第二庭  法  官  高明德
以上正本係照原本作成。
如對本判決上訴，須於判決送達後 20 日內向本院提出上訴狀。
如委任律師提起上訴者，應一併繳納上訴審裁判費。
中    華    民    國    99    年    10    月    18    日
                                    書記官  崔青菁

司法院資訊處製作；財團法人民間司法改革基金會備份。
